【裁判字號】    98,上訴,75
【裁判日期】    980625
【裁判案由】    偽造文書等
【裁判全文】
臺灣高等法院刑事判決                  98年度上訴字第75號
上  訴  人  臺灣臺北地方法院檢察署檢察官
被      告  甲○○
                      6樓
選任辯護人  金學坪律師
            簡欣儀律師
上列上訴人因被告偽造文書等案件，不服臺灣臺北地方法院96年
度訴字第917號，中華民國97年12月4日第一審判決（起訴案號：
臺灣臺北地方法院檢察署95年度偵字第22264號），提起上訴，
本院判決如下：
    主  文
上訴駁回。
    理  由
一、公訴意旨略以：被告甲○○與被告徐瑩（已由原審另發布通
    緝）為同居之男女朋友，於民國87年4月4日生有一子杜曉虎
    ，並由被告於87年9月4日於臺北市松山區戶政事務所辦理認
    領。被告與徐瑩見以邀集我國人民至中國投資名義，因我國
    人民對中國之法令、實務運作皆不熟悉，又無法實際參與經
    營業務，可以投資失利誆騙我國投資人，竟基於意圖為自己
    不法所有之犯意聯絡，於92年8月間，被告知悉告訴人丙○○及被害人乙○○有意至中國投資服裝與房地產生意，即主
    動向丙○○表示其於中國瀋陽地區關係良好、人脈充裕，至
    該地區投資大有發展等語，並邀集丙○○、乙○○至中國瀋
    陽地區參觀，丙○○、乙○○誤認可行，即達成由丙○○、
    乙○○、甲○○3人各占1股，各出資人民幣300000元，於瀋
    陽地區成立倍利商貿有限公司（下稱倍利公司）之協議，並
    由徐瑩出名擔任負責人，實際業務則由甲○○、徐瑩共同經
    營。丙○○與乙○○因此陷於錯誤，而於92年11月19日共同
    匯款美金48000元（起訴書誤載為各匯款美金48000元）至中
    國徐瑩之帳戶作為經營倍利公司之資金。甲○○、徐瑩為取
    信於丙○○與乙○○，竟又基於偽造私文書、業務登載不實
    文書之犯意聯絡，在不詳時地偽造每年租金人民幣240000元
    之房屋租賃協議書交付丙○○，再於帳冊為不實記載支出人
    民幣270000元，以此方式浮報支出詐取丙○○、乙○○之投
    資款共人民幣600000元。嗣甲○○於93年3月底，向丙○○
    表示上開人民幣共900000元已經花費殆盡，須再增資人民幣
    500000元，丙○○至此始覺有疑，遂於93年4月22日會同乙○○夫婦至中國瀋陽查核倍利公司帳冊，始知受騙。因認被
    告涉犯刑法第339條第1項之詐欺取財罪嫌、同法第216條、
    第210條之行使偽造私文書罪嫌、同法第第216條、第215條
    之行使業務登載不實罪嫌云云。
二、按犯罪事實應依證據認定之，無證據不得認定犯罪事實。又
    不能證明被告犯罪者，應諭知無罪之判決，刑事訴訟法第
    154條第2項、第301條第1項分別定有明文。再按，事實之認
    定，應憑證據，如未能發現相當證據，或證據不足以證明，
    自不能以推測或擬制之方法，為裁判基礎；且認定不利於被
    告之事實須依積極證據，苟積極證據不足為不利於被告事實
    之認定時，即應為有利於被告之認定；另認定犯罪事實所憑
    之證據，雖不以直接證據為限，間接證據亦包括在內，然無
    論直接證據或間接證據，其為訴訟上之證明，須於通常一般
    之人均不致有所懷疑，而得確信其為真實之程度者，始得據
    之為有罪之認定，倘其證明尚未達到此一程度，而有合理之
    懷疑存在，無從使事實審法院得有罪之確信時，即應由法院
    為諭知被告無罪之判決，最高法院40年臺上字第86號、30年
    上字第816號、76年臺上字第4986號分別著有判例可資參照
    。再按告訴人之告訴，係以使被告受刑事訴追為目的，是其
    陳述是否與事實相符，仍應調查其他證據以資審認；又被害
    人之陳述如無瑕疵，且就其他方面調查又與事實相符，固足
    採為科刑之基礎，倘其陳述尚有瑕疵，而在未究明前，遽採
    為論罪科刑之根據，即難認為適法，亦有最高法院52年臺上
    字第1300號、61年臺上字第3099號亦著有判例意旨可資參照
    。
三、訊據被告就其曾介紹有意至中國投資服裝與房地產生意之告
    訴人丙○○、被害人乙○○認識徐瑩，嗣由丙○○、乙○○
    、甲○○3人各占1股，各出資人民幣300000元，於瀋陽地區
    成立倍利商貿有限公司（下稱倍利公司）之協議，並由徐瑩
    出名擔任負責人之事實固不諱言，惟堅決否認有何詐欺、偽
    造文書等犯行，辯稱：伊並未參與公司之經營，告訴人丙○○、被害人乙○○決定至瀋陽地區投資係基於自己的決定，
    現金日記帳亦非伊所做，而係由總經理姜猛之女友白晶晶所
    做等語。
四、公訴人認被告涉犯詐欺取財、行使偽造私文書及行使業務登
    載不實罪嫌，無非係以被告於偵查中之供述、告訴人丙○○
    之指訴、證人乙○○、潘宏達、戊○○、丁○○等之證述、
    倍利公司之章程、股東名冊、出資證明書、臺北銀行匯出匯
    款賣匯水單及手續費收入收據、房屋租賃協議書、倍利公司
    帳冊等件為其主要論據。
五、證據能力之認定：
（一）按倍利公司之帳冊（現金日記帳，他卷第110頁至第120頁
      ），為倍利公司之會計人員所製作之文書，屬被告以外之
      人於審判外之書面陳述，性質上為傳聞證據，依據刑事訴
      訟法第159條第1項之規定，原不具證據能力，然該等書面
      陳述為倍利公司會計人員逐日記載倍利公司現金支出之流
      水帳，應屬從事業務之人於業務上所製作之紀錄文書，依
      刑事訴訟法第159條之4第2款之規定，例外取得證據能力
      。至房屋租賃協議書2份（他卷第31頁、第32頁），均為
      被告以外之人於審判外所為之書面陳述，且無刑事訴訟法
      第159條之1至第159條之4規定之例外情形，復經被告之選
      任辯護人於原審96年7月23日準備程序時，爭執其證據能
      力（於原審日準備程序筆錄參照），是揆諸上揭法條，應
      認上開房屋租賃協議書2份均無證據能力，不得作為本案
      判斷之依據。
（二）至本判決下列所引用之其他各項證據方法之證據能力，公
      訴人、被告及選任辯護人於本院準備程序及審判期日均未
      予爭執，且迄至言詞辯論終結前亦未再聲明異議（本院98
      年2月10日準備程序筆錄參照），本院審酌該等陳述作成
      時之情況，並無不宜作為證據之情事，依刑事訴訟法第
      159條之5之規定，自得作為證據，併此敘明。
六、惟經查：
（一）被告甲○○與被告徐瑩曾為男女朋友，於87年4月4日生有
      一子杜曉虎，並由被告甲○○向臺北市松山區戶政事務所
      辦理認領之事實，為被告甲○○所是認，並有臺北市松山
      區戶政事務所95年9月18日北市松戶字第09530792200號函
      附認領同意書附卷可稽（見他卷第142頁至第147頁），首
      堪認定。又倍利公司係由被告徐瑩、告訴人丙○○及被害
      人乙○○三人共同出名成立，由被告徐瑩擔任負責人，並
      由丙○○、乙○○於92年11月19日共同以乙○○名義，匯
      款美金48000元至中國徐瑩帳戶作為出資之事實，亦有倍
      利公司章程、股東名冊、出資證明書、臺北銀行匯出匯款
      賣匯水單及手續費收入收據在卷可佐（見他卷第15頁、第
      65頁至第70頁），應堪採信。
（二）是本件之爭點厥為：被告有無參與倍利公司之設立、經營
      過程？其係單純介紹人，抑或與被告徐瑩間具有犯意聯絡
      與行為分擔？此部分經查：
    1.證人即告訴人丙○○於原審97年10月30日審理時結證稱：
      92年5、6月間，有次朋友聚餐時，甲○○說瀋陽是個很大
      的服裝市場，說我可以在那作服裝生意，92年10月15日，
      我就與我當時的男友戊○○去瀋陽，甲○○則說要派他老
      婆徐瑩來接機，這是我第一次見到徐瑩；徐瑩帶我們到瀋
      陽的五愛市場，那是東北很大的服裝批發中心，我們看了
      覺得蠻有商機；92年11月7日，我與戊○○、乙○○夫婦
      及甲○○，又去瀋陽參觀五愛市場，甲○○說那是很好的
      投資環境，但沒有要求我們一定要投資；我們在瀋陽時就
      決定由我、乙○○及甲○○分作3股投資，每股人民幣
      300000元，且因徐瑩說臺灣人無法申請公司，需以徐瑩名
      義申請法人代表，所以甲○○部分以徐瑩名義出資，並由
      徐瑩擔任公司登記之負責人；在我的認知裡，我們合作的
      對象是甲○○而非徐瑩，因為當時徐瑩表示與甲○○是一
      家人，且他們還有一個孩子及結婚照，所以我與乙○○沒
      有懷疑過他們二人之關係，就認為只要有徐瑩的名義，就
      可以代表甲○○；回臺灣後，我與乙○○就共同匯款美金
      48000元給徐瑩作為出資；倍利公司成立後，我與乙○○
      把一切交給甲○○及徐瑩去經營，沒有去管他們怎麼管理
      公司，也不清楚甲○○有無確實參與公司營運，而在倍利
      公司營運期間，我曾與戊○○再去瀋陽察看倍利公司營業
      狀況，當時倍利公司有正常的營運，我有看到徐瑩及他表
      弟姜錳，但沒有看到甲○○；93年3月，徐瑩打電話給我
      說要增資人民幣500000元，乙○○夫婦就到瀋陽去找徐瑩
      查帳，發現倍利公司的帳都是假的，乙○○回臺北後告訴
      我這件事，我就於93年4月間，與甲○○一起去瀋陽處理
      ，並請當地的會計師在飯店中對帳，對帳時甲○○表示都
      不知情，都推給徐瑩，徐瑩則是無言以對，承認有叫倍利
      公司會計白晶晶作假帳及事實上未出錢投資之事，我與乙○○商議後，決定叫徐瑩把倍利公司交出來，就不再追究
      這件事，但是93年5月我再隻身前往瀋陽準備接管倍利公
      司時，徐瑩一直拖延，等我找到當地律師幫忙，打開倍利
      公司大門時，公司內所有物品已經全部被搬光了等語（見
      原審97年10月30日審判筆錄）。
    2.證人乙○○則於原審97年10月30日審理時結證稱：92年間
      ，我透過丙○○認識甲○○，當時甲○○介紹瀋陽的服裝
      市場，邀請我投資倍利公司，但沒有要求我一定要投資，
      因為能否投資需要去當地瞭解市○○○○○道；我有與丙○○一起到瀋陽五愛市場瞭解，但我不記得甲○○有無跟
      我們一起去，當時我認為徐瑩是甲○○的老婆，又是瀋陽
      當地人，在瀋陽有人脈關係，而徐瑩的表弟姜錳跟我說他
      以前在五愛市場做過生意，對於瀋陽當地服裝市場有瞭解
      ，所以我認為姜錳應該有經營能力，且甲○○與丙○○跟
      我很熟，所以我才會與丙○○出資，由徐瑩及姜錳經營負
      責經營；甲○○只是介紹人，我們並沒有把他認定是公司
      股東之一，在我投資倍利公司後，甲○○也不曾提供倍利
      公司的資料給我看等語（見原審97年10月30日審判筆錄）
      。
    3.經核上述二位證人之證詞，本件倍利公司投資始末，在被
      告甲○○將被告徐瑩介紹給告訴人丙○○及被害人乙○○
      後，顯即係由被告徐瑩逕與丙○○、乙○○聯繫，勘查瀋
      陽五愛市場之投資環境及商機，並決定出資比例及經營模
      式，就其二人投資決策之形成過程而言，尚難認被告甲○○有何詐欺之情事；又證人丙○○既已證稱其係因被告徐
      瑩（而非被告甲○○）表示在中國投資需由中國人民擔任
      公司負責人，其主觀上認定被告徐瑩與被告甲○○具夫妻
      關係，應可代表被告甲○○，且其不清楚被告甲○○有無
      確實參與倍利公司營運，甚且在倍利公司營運過程中，均
      係被告徐瑩與其聯繫，其前往察看倍利公司之營業狀況時
      ，亦未看到被告甲○○等情，核與證人乙○○表示其並沒
      有把被告甲○○認定是公司股東等情相符，足認被告甲○○辯稱：其僅為介紹人，並未介入倍利公司任何經營行為
      等語，尚非虛妄。堪認本件投資糾紛應係存在於被告徐瑩
      與丙○○、乙○○之間，於法尚不能僅以被告甲○○為本
      件介紹人及曾為被告徐瑩之同居男友身分，遽認被告甲○○須就被告徐瑩之行為負擔刑責。
（四）至公訴人所指被告涉犯行使偽造私文書及行使業務登載不
      實罪嫌部分，然查，因系爭帳冊係由倍利公司會計白晶晶
      所製作、被告徐瑩於對帳時提出而為行使；租賃協議書則
      係由被告徐瑩傳真予丙○○而為行使，業據證人丙○○證
      述綦詳，已如上述，核與證人乙○○證稱被告不曾對其提
      供倍利公司的資料等情相符；檢察官上訴意旨雖以證人丁○○於偵查中亦證稱其在公司帳冊中見到繁體字，故詢問
      被告何以帳冊會有繁體字記載，被告之反應驚慌等情，是
      可認被告並非單純介紹告訴人丙○○與同案被告徐瑩合資
      經營成衣事業，而係實際參與經營者之一云云。惟查證人
      丁○○於另案（台灣基隆地方法院基隆簡易庭94年基簡字
      第181號確認本票債權不存在事件）94年6月15日審理中係
      證稱：「... 我後來有帳冊給證人潘（潘宏達），裡面有
      繁體字還有一些影本不清楚，所以我跟證人潘一致認為是
      假帳」、「我們（證人丁○○及潘宏達）問原告（指本案
      被告甲○○）為何有繁體字，他（指本案被告甲○○）的
      反應驚慌失措，所以我們認為原告心虛」（見偵查卷第35
      至37頁）；足證上開帳冊上有繁體字之記載及本案被告被
      詢及時反應驚慌失措、心虛等供述，均係證人丁○○主觀
      臆測意見之詞，於法尚非得遽以採認；另依證人丁○○於
      該案審理中所庭呈之現金日記帳之記載，其上確有所謂繁
      體字或正體字之記載，惟中國所採用之簡體字與我國所用
      之正體字，有部分字之筆劃係相同或共通之情形，例如現
      金日記帳有記載之「提」、「哥」、「作」、「修」、「
      包」、「收」、「入」、「售」等字，中國所採用簡體字
      與我國所用之正體字之筆劃均係相同，且上揭現金日記帳
      內亦有為數頗多之簡體字之記載。是於法尚不得獨執上揭
      現金日記帳有所謂繁體字之記載，或依被告被詢及該事時
      ，證人丁○○主觀上認被告係反應驚慌失措、心虛等情，
      即執此等遽認該現金日記帳之記載定係被告所為。檢察官
      此部分上訴意旨所陳，尚非可採。此外檢察官復未提出任
      何證據證明被告與另被告徐瑩間就上開帳冊、租賃協議書
      之製作及行使有何犯意聯絡與行為分擔，縱上開帳冊及租
      賃協議書有虛偽不實之情形，亦難認定被告有何行使偽造
      私文書及行使業務登載不實等犯行。
七、綜上各情，本件依檢察官所提上開證據，均不足以證明被告
    於介紹丙○○、乙○○前往瀋陽投資及介紹另被告徐瑩與其
    二人認識之初，主觀上有何不法所有之意圖，客觀上有何施
    用詐術之行為，亦無證據足認被告於倍利公司營運過程中，
    與另被告徐瑩有何詐欺取財、行使偽造私文書及行使業務登
    載不實之犯意聯絡或行為分擔，根據「罪證有疑，利歸被告
    」之無罪推定法則，應認公訴意旨所指被告所涉罪嫌，尚屬
    不能證明，揆諸首揭判例及法條規定，既不能證明被告犯罪
    ，當應為被告無罪之諭知。
八、原審因之以不能證明被告犯罪，而為被告無罪之諭知，於法
    核無違誤。檢察官上述上訴意旨並無可採已詳上述，其執此
    上訴意旨任意指摘原判決不當，求予撤銷改判，為無理由，
    應予駁回。
據上論斷，應依刑事訴訟法第368條，判決如主文。
本案經檢察官黃全祿到庭執行職務。
中    華    民    國    98    年    6    月    25    日
                  刑事第二十庭審判長法  官  楊貴雄
                                    法  官  高愈杰
                                    法  官  林銓正
以上正本證明與原本無異。
檢察官如不服本判決，應於收受送達後10日內向本院提出上訴書
狀，其未敘述上訴之理由者並得於提起上訴後10日內向本院補提
理由書（均須按他造當事人之人數附繕本）「切勿逕送上級法院
」。
                                    書記官  張淨
中    華    民    國    98    年    6     月    26    日


司法院資訊處製作；財團法人民間司法改革基金會備份。
